臺灣基隆地方法院民事判決　　　　　　　 93年度重醫字第1號
原　　　告　乙○○
被　　　告　行政院衛生署基隆醫院
法定代理人　甲○○
訴訟代理人　丙○○
當事人間損害賠償事件，本院於94年3 月15日言詞辯論終結，判
決如下：
    主  文
原告之訴駁回。
訴訟費用由原告負擔。
    事實及理由
壹、兩造之陳述：
一、原告方面：
    （一）聲明：被告應給付原告新臺幣（下同）7,000,000 元
          。
    （二）陳述：
          (1)原告之母陳許月英於民國91年4 月21日上午8 時許
            因一般咳嗽前往被告醫院求診，返家後因服藥產生
            劇變顫抖昏迷，經家屬電詢被告醫院，被告醫院表
            示為藥物反應，應立即來院處理。家屬立即求助
            119 協送，被告醫院急救處理時，護理人員為注射
            而放下護欄因其無法順利注射，尋求其他同事支援
            時，未將床欄拉起，而使顫抖昏迷之病患由病床直
            接跌落地面，當場臉部有三處撞裂傷，血流滿面、
            腿處受創淤青，經院方電腦斷層檢查，顯現顱內有
            出血之情況，故轉至神經外科住院治療。陳許月英
            因該次事件造成神經中樞傷害，語言能力變化、併
            發大便失禁、舌頭無故外伸達三公分之新症狀，雖
            經被告醫院以點藥之方式控制，惟藥效一旦消退舌
            頭依然伸出，狀甚恐怖，且陳許月英於住院期間因
            更換尿管導致黴菌感染，致腎臟衰竭發燒呼吸急喘
            ，終至不治，為此請求被告給付7,000,000 元作為
            醫療傷害死亡賠償，及醫療行政疏失傷害致患者受
            傷致死賠償。
          (2)對被告陳述之答辯：
            、關於用藥不當之部分：
                依原告之母於91年4 月21日至被告醫院求診當
                日之值班表及藥袋顯示，應由被告醫院之蔡富
                順醫師診治，惟是日診斷之時，由一名蔡姓醫
                師代診，據查該蔡姓醫師非隸屬於被告醫院，
                且於陳許月英跌落病床時，該醫師立即脫下醫
                師服逃跑，不顧護理人員叫喊，有涉及處方錯
                誤及非法代診之嫌。原告家屬曾拿藥品給被告
                醫院之前副院長看，據其表示有一顆藥太強了
                ，至於哪一顆原告並不知情。
            、關於跌落病床之部分：
                於急救過程中，護理人員於其請求支援而離開
                病床之同時，未拉起床欄，致使原告之母跌落
                地面，被告醫院就此部分顯有過失，證人林裕
                惠聲稱：有交代病人的家屬及菲傭要幫病人注
                射處加壓止血三分鐘，但是他們沒有告知就離
                開云云，與事實不符，被告辯稱：依據其急診
                室規範，護理人員更應加強保路預防意外措施
                ，而今竟反要求病患家屬亦應注意該規範，實
                不合理。
            、關於陳許月英死亡之原因：
                I、被告辯稱：陳許月英曾有中風之情事，其
                II、被告又辯稱：陳許月英因子宮頸癌需長期
                III、被告另辯稱：陳許月英罹患多種疾病，包
                Ⅳ、陳許月英插導尿管已有5 年事實，期間雖
二、被告方面：
    （一）聲明：駁回原告之訴。
    （二）陳述：
一、      (1)原告之母陳許月英出生於6 年8 月17日，現年85歲
            ，因91年4 月21日日上午7 時零7 分，因腹痛嘔吐
            至本院急診就醫，經醫師診治開立處方後返家，因
            身體不適，於91年4 月21日晚上8 時38分立即返院
            至急診診治，當時護理人員為患者執行針劑處置時
            ，因患者血管細小施打不易，暫呼同伴幫忙，其患
            者女兒及菲傭當時一直陪伴在旁，但患者因自行
            躁動，翻身而跌落床邊，造成頭部外傷意外。院方
            立即給予電腦斷層處理，會診神經外科醫師表示該
            患者因頭部外傷導致少量硬腦膜下血腫，於神經外
            科病房一個多月藥物治療後，再度追蹤電腦斷層，
            證實血塊已完全吸收。至於肌肉無力，大便失禁及
            舌頭無故外伸情形，其明確原因經各科醫師會診後
            認為，有可能是因藥物對個人體質反應或退化造成
            。轉至復健科繼續治療，期間曾照會直腸肛門外科
            醫師，發現病患有明顯混合性內、外痔，經初步治
            療已明顯改善。患者於復健科治療後，因消化道出
            血轉至內科病房，治療期間併發腎盂炎，經檢查乃
            輸尿管下三分之一段堵塞所致，最有可能係因與本
            身子宮頸癌（82年看診時的病歷記載﹐患者於40年
            前罹患子宮頸癌），長期實施化學及放射線治療有
            關，經泌尿科醫師由膀胱行置入Ｊ型管，雖解決堵
            塞問題，但因腎盂炎嚴重併發敗血症，雖經本院積
            極治療，最後因敗血症併多處器官衰竭而不治死亡
            。
          (2)本院急診室每日診治病患繁多，每一位醫師與護理
            人員都盡心照顧來院病患，當病患來院看診時，絕
            非完全只依賴本院醫護人員照護，家屬亦需要共同
            負起相當責任。91年4 月21日陳許月英來院看診，
            依據急診室當日值班護理人員敘述，當時正在為陳
            許施打針劑，暫時先將床欄放下，但因病患血管非
            常脆、細，不易施打，離開尋求支援前，護理人員
            囑咐家屬將未打中血管用棉球加壓止血，當時家屬
            及菲傭均在一旁協助加壓止血，護理人員便離開尋
            求支援，家屬及菲傭何時離開並未告知護理人員，
            導致病患由床上跌落，病患跌落後，造成臉部創傷
            ，本院亦盡力照護，直到外傷復原。惜因患者年紀
            偏高，本身又罹患多種疾病，雖經本院細心診治仍
            因敗血症死亡，引以為憾。本院為公立醫院，基於
            公立醫院精神以服務病患為原則，基本且禮貌性購
            買水果慰問及優免住院期間自付額費用，並非承認
            醫療過失。91年4 月21日上午11時40分陳許月英因
            嘔吐、尿道痛、腹痛至本院急診室就診，當時主診
            醫師依據病患症狀給於開立適當藥物，
            （novamine: 止吐；tinten: 止痛劑；gascon: 消
            除脹氣）以減緩病患症狀 (以上藥物之前曾使用)
            ，醫師所開立藥均為一般藥物。原告所提由前副院
            長查知為開錯藥引發被被害人顫抖，係刻意錯誤誤
            導。
貳、得心證之理由：
一、原告主張其母陳許月英於91年4 月21日上午8 時許前往被告
    醫院急診，返家後因身體不適，又於91年4 月21日晚上8 時
    38分返院急診，當時護理人員為陳許月英執行針劑處置時，
    因其無法順利注射，尋求其他同事支援時，未將床欄拉起，
    陳許月英跌落地面，經被告以電腦斷層檢查，顯現顱內有出
    血之情況，經住院治療，嗣後不治死亡等事實，被告對此亦
    不爭執，自堪信為真實。
二、原告主張陳許月英於91年4 月21日上午8 時許前往被告醫院
    急診之用藥不當，又於91年4 月21日晚上8 時38分返院急診
    ，於急救過程中，被告醫院護理人員於其請求支援而離開病
    床之同時，未拉起床欄，致使原告之母跌落地面，造成顱內
    出血，並於醫療過程中延誤治療，產生併發症，導致陳許月
    英死亡等情，則為被告所否認，並以上開情詞置辯。經本院
    囑託行政院衛生署醫事審議委員會鑑定結果認為：（一）病
    患（即陳許月英）於91年4 月21日上午，第一次至署立基隆
    醫院（即被告）急診就醫，按當時病歷記載主訴為咳嗽、嘔
    吐及腹痛，值班醫師檢查腹部為柔軟無壓痛，且立即處方為
    消炎鎮痛劑Novamine（止吐）、Tinten（acetaminophen）
    （止痛劑）、Gascon（Kascoal）（消 脹）1 ＃Tid ×2，
    至20點38分病患在服藥後出現嘴歪一邊之情形，此症狀屬椎
    體外徵後群，其中可能由以上處方藥物的止吐劑Novamin 所
    造成。老年人使用Novamin 常因藥物代謝緩慢導致以上症狀
    ，停止用藥即可緩解。本例病患高齡85歲，為好發椎體外徵
    候群，使用Novamin 在此病患的適應症，並無不當。（二）
    病患於當日二度返回醫院急診就醫期間，在急診診間自病房
    床跌落地面的不良事件（adverse event）， 屬急診業務中
    的意外事件，醫院之管理部門理當對於從事醫療業務的場所
    及設備，提供安全環境，並擬定相關因應計畫。病患臥於急
    診推床時，所臥推床應具備床欄，醫療人員在離開病患時應
    拉起床欄，以免跌落意外的發生，雖護理人員的離開是因點
    滴難打欲請人幫忙為由，但不能因此而忽略對病患的安全維
    護或委責予家屬。被告醫院對此不良事件的發生，確有疏失
    。（三）病患跌落後住院，於 91 年 7 月 21 日死亡，其
    死因主要為右側輸尿管下段狹窄造成嚴重水腎及敗血症，而
    意外跌落時所造成的顱內出血在5 月15日再度追蹤檢查頭部
    電腦斷層時，證實顱內血腫已吸收，故其死亡原因與醫療過
    失之過失並無因果關係。此有行政院衛生署94年1 月14日衛
    署醫字第0940203366號函附之鑑定書附卷可稽。
三、按損害賠償債，以有損害之發生及有責任原因之事實，並二
    者之間，有相當因果關係為成立要件。故原告所主張損害賠
    償之債，如不合於此項成立要件者，即難謂有損害賠償請求
    權存在（最高法院48年台上字第481 號判例參照）。所謂相
    當因果關係，係指依經驗法則，綜合行為當時所存在之一切
    事實，為客觀之事後審查，認為在一般情形下，有此環境、
    有此行為之同一條件，均可發生同一之結果者，則該條件即
    為發生結果之相當條件，行為與結果即有相當因果關係。反
    之，若在一般情形下，有此同一條件存在，而依客觀之審查
    ，認為不必皆發生此一結果者，則該條件與結果並不相當，
    不過為偶然之事實而已，其行為與結果間即無相當因果關係
    （最高法院76年台上字第192 號判例參照）。據前載鑑定結
    果可知，病患陳許月英於91年4 月21日在被告醫院急診救護
    過程，自病房床跌落地面，被告雖有照護之疏失，惟病患陳
    許月英意外跌落時所造成的顱內出血在同年5 月15日再度追
    蹤檢查頭部電腦斷層時，證實顱內血腫已吸收，故其死亡原
    因與前開醫療過失之過失並無因果關係，病患之死因主要為
    右側輸尿管下段狹窄造成嚴重水腎及敗血症，此外被告醫院
    並無其他醫療過失行為，準此，原告主張被告應負損害賠償
    之責，即屬無據。
四、從而，原告主張因被告醫療過失致其母陳許月英死亡，請求
    被告賠償7,000,000 元，並無理由，應予駁回。
五、本件為判決之基礎已臻明確，兩造其餘之陳述及所提其他證
    據，經本院斟酌後，認為均於判決之結果無影響，亦與本案
    之爭點無涉，自無庸逐一論述，併此敘明。
六、結論：原告之訴為無理由，並依民事訴訟法第78條，判決如
    主文。
中　　華　　民　　國　　94　　年　　3 　　月　　29　　日
                  民事庭法  官  林李達
以上正本係照原本作成。
對於本件判決如有不服，應於收受送達後二十日內向本院提出上
訴書狀，敘述上訴之理由，上訴於臺灣高等法院，並按他造當事
人之人數附具繕本。
中　　華　　民　　國　　94　　年　　3 　　月　　31　　日
                        書記官  黃錫煒
